臺灣士林地方法院民事判決
　　　　　　　　　　　　　　　　　100年度訴字第811號
原　　　告　彭叔暉
訴訟代理人　蘇家宏律師
複代理人　　李嘉慧律師
被　　　告　賴調燦
訴訟代理人　盧之耘律師
上列當事人間請求確認本票債權不存在事件，本院於民國100 年
9月21日言詞辯論終結，判決如下：
    主  文
原告之訴駁回。
訴訟費用由原告負擔。
    事  實  及  理  由
壹、程序方面
一、按原告於判決確定前，得撤回訴之全部或一部。但被告已為
    本案之言詞辯論者，應得其同意。訴之撤回應以書狀為之。
    但於期日，得以言詞向法院或受命法官為之。以言詞所為訴
    之撤回，應記載於筆錄，如他造不在場，應將筆錄送達。訴
    之撤回，被告於期日到場，未為同意與否之表示者，自該期
    日起；其未於期日到場或係以書狀撤回者，自前項筆錄或撤
    回書狀送達之日起，10日內未提出異議者，視為同意撤回。
    民事訴訟法第262 條定有明文。查原告彭叔暉（下簡稱原告
    ）原起訴聲明：（一）確認被告賴調燦（下簡稱被告）就原
    告彭叔暉（下簡稱原告）於民國（下同）99年8 月3 日簽發
    票面金額新臺幣（下同）308 萬6 千元之本票債權不存在。
    （二）被告應返還原告如附表所示之本票。惟原告於100 年
    5 月18日具狀撤回前揭第2 項聲明，經將前揭書狀送達被告
    後，被告未於法文規定之期間內提出異議，此有前揭書狀及
    送達證書（臺北地院卷第44、46頁）在卷可按，是以，依前
    揭規定，視為被告同意撤回此部分聲明。
二、次按確認法律關係之訴，非原告有即受確認判決之法律上利
    益者，不得提起之，民事訴訟法第247 條第1 項前段定有明
    文。又所謂即受確認判決之法律上利益，係指因法律關係之
    存否不明確，致原告在私法上之地位有受侵害之危險，而此
    項危險得以對於被告之確認判決除去者而言（最高法院42年
    臺上字第1031號、52年臺上字第1240號判例意旨參照）。查
    被告執有原告簽發如附表所示之本票（下簡稱系爭本票），
    而原告主張係受脅迫簽發暨否認系爭本票債權存在，顯然兩
    造就系爭本票債權存在與否已發生爭執，若不訴請確認，原
    告在私法上之地位將有受侵害之危險，參諸首開說明，原告
    提起本件確認之訴以排除此項危險，於法有據，合先敘明。
貳、實體方面
一、原告起訴主張：原告為勤鑫實業有限公司（下簡稱勤鑫公司
    ）負責人，被告乃辰曜科技股份有限公司（下簡稱辰曜公司
    ）負責人，94年9 月間，被告藉故介紹生意，邀約原告至被
    告公司商談，詎自稱被告公司員工綽號「苦瓜」之許貴村及
    自稱「苦瓜」大哥之男子等2 人，代表被告脅迫並要求原告
    出面處理勤鑫公司債務，使原告當時深感自身安全即將受有
    危害，嗣因原告友人擔憂主動報警，新北市政府警察局中和
    分局員山派出所謝志航員警前來處理，竟與「苦瓜」寒暄聊
    天，原告更加惶恐不安，由自稱「苦瓜」大哥之人要求原告
    簽發以勤鑫公司為發票人之本票3 紙（詳如附表2 ），嗣後
    ，被告透過「苦瓜」及「苦瓜」大哥等人代表被告不斷向原
    告討債，其後，於99年8 月2 日晚間11時許，「苦瓜」聯絡
    原告見面談判，原告在友人吳南耀陪同前往，並於見面前，
    先至淡水竹圍派出所欲備案，員警以尚無案件發生為由拒絕
    ，見面後，「苦瓜」要求原告搭乘其駕駛之車輛至「苦瓜」
    大哥開設之釣蝦場談判債務，友人吳南耀則自行駕車在後跟
    隨，原告遂迫於壓力及自身安危遂一同前往，進入釣蝦場後
    ，有告知「苦瓜」何以會簽發1 千多萬元的票、為何後來剩
    下88張票及目前為止的情形，嗣後被告到場，與「苦瓜」、
    「苦瓜」大哥將原告圍住，被告以威嚇語氣脅迫原告重新以
    本人名義簽發系爭本票，然之前勤鑫公司與辰曜公司間之借
    款債務，與原告無關，附表2 所示本票，原告並非共同發票
    人，而係以公司法定代理人名義簽發，友人吳南耀並未陪同
    進入釣蝦場，只有在外面等候，爰依民法第92條、第93條、
    第95條之規定，以起訴狀之送達作為撤銷簽發系爭本票意思
    表示之通知，至被告提出票面金額3 萬5 千元之本票（被證
    1 ），均未載明發票日期，不生票據效力，無從主張權利，
    且本票受款人係載辰曜公司，並非被告，故原告或勤鑫公司
    對於被告均不負任何債務，票據執票人對於票據原因關係，
    固不負證明責任，但執票人若主張係作為債務清償方法，應
    負舉證責任等語。並聲明：（一）確認被告賴調燦就原告於
    99年8 月3 日簽發票面金額30 8萬6 千元之本票債權不存在
    。（二）訴訟費用由被告負擔。
二、被告則以：原告為勤鑫公司負責人，原告與勤鑫公司對被告
    經營之辰曜公司負有1738萬7228元之債務，原告陸續清償10
    0 餘萬元後，以無力還款等理由，請求被告免除部分債務，
    並提出願以每月還款3 萬5 千元之分期清償債務方式，被告
    允其所請，原告遂與勤鑫公司名義共同簽發自97年10月30日
    起至106 年5 月30日止，到期日為每月30日，票面金額3 萬
    5 千元之本票104 紙及票面金額6 千元之本票1 紙，共計10
    5 紙本票（票面金額共計364 萬6 千元）交予被告收執以作
    為清償債務之憑證與擔保，原告自97年11月30日起陸續償還
    16期共計56萬元，被告亦就原告按期償還部分返還部分本票
    ，詎原告尚餘308 萬6 千元之債務未清償，因未遵期清償，
    違反承諾，故被告要求原告一次償還全部債務，原告稱其無
    力償還，方於99年8 月3 日簽發系爭本票，原告所指「苦瓜
    」許貴村與「苦瓜」大哥，並非被告雇用之人，原告應就票
    據行為之原因關係不存在以及係受脅迫而簽發本票部分，負
    舉證責任等語為抗辯。並聲明：（一）原告之訴駁回。（二
    ）訴訟費用由原告負擔。
三、兩造不爭執之事實：
 （一）原告於99年8 月3 日，在新北市○○鎮○○路6 號釣蝦
       場簽發系爭本票。
 （二）原告係勤鑫實業有限公司（下簡稱勤鑫公司）負責人，
       勤鑫公司於79年4 月3 日廢止登記。原告亦為勤鑫科技
       股份有限公司（下簡稱勤鑫科技公司）負責人，勤鑫科
       技公司於97年10月27日廢止登記。
 （三）被告為辰曜公司負責人，辰曜公司於97年10月28日廢止
       登記。
 （四）原告不否認有簽發附表2 及被證1 所示本票（僅爭執係
       以勤鑫實業有限公司法定代理人名義簽發，並非以個人
       名義與勤鑫實業有限公司共同簽發）。
四、得心證之理由：
（一）原告於99年8 月3 日簽發系爭本票時，意思表示自由未受
      到脅迫
    1.按票據行為，為不要因行為，票據上之權利義務，悉依票
      上所載文義定之，與其基礎之原因關係各自獨立，執票人
      不負證明關於給付原因之責任，如票據債務人主張執票人
      取得票據出於惡意或詐欺、脅迫時，則應由該債務人負舉
      證之責；又民法第92條第1 項前段規定，因被詐欺或被脅
      迫而為意思表示者，表意人得撤銷其意思表示。所謂因被
      脅迫而為意思表示，係指因相對人或第三人以不法危害之
      言語或舉動加諸表意人，使其心生恐怖，致為意思表示而
      言。當事人主張其意思表示係因被詐欺或脅迫而為之者，
      應就其被詐欺或被脅迫之事實，負舉證之責任（最高法院
      97年度臺上字第2242號判決、95年度臺上字第2948號判決
      、21年臺上字第2012號判例要旨要旨參照）。
    2.原告主張99年8 月3 日簽發系爭本票時受到被告、「苦瓜
      」、「苦瓜」大哥等人團團圍住脅迫簽發云云，然據陪同
      原告前往竹圍釣蝦場之友人即證人吳南耀於本院證述：我
      有看到原告進入釣蝦場，進入時沒有看到原告被架或押，
      我在釣蝦場外停車場等候，停車場與釣蝦場距離約50公尺
      ，我沒有看到裡面狀況，原告進入釣蝦場約3 個多小時，
      期間我沒有聽到釣蝦場內有任何不明聲響，我每半小時都
      有打電話進去給原告時，也沒有聽到任何辱罵、恐嚇的言
      語，事先我與原告有約定暗號，暗號有OK跟緊急的，我打
      給原告時，原告是使用OK的暗號，表示有在談，沒有到人
      身脅迫的地步，不用報警，原告自釣蝦場出來後，身體外
      觀均無任何外傷、衣服也沒有凌亂現象等語明確（本院卷
      第94至98頁），可證原告簽發系爭本票時，表意自由並未
      受到任何脅迫之情，否則，原告在證人每半小時的電話聯
      繫中應會以暗語透露受到脅迫簽發本票之情，縱然原告進
      入釣蝦場長達3 個多小時，亦僅係雙方商討債務解決所耗
      費之時間，無從單憑協商所費時間長短，遽認原告有受到
      脅迫，因此，原告主張受脅迫而簽發系爭本票云云，顯不
      可採。
（二）兩造間關於系爭本票之票據原因事實存在
    1.按票據乃文義證券及無因證券，故票據上之權利義務悉依
      票上所載文義定之，與其基礎之原因關係各自獨立。票據
      上權利之行使不以其原因關係存在為前提，是以執票人行
      使票據上權利時，就其基礎之原因關係確係有效存在並不
      負舉證責任。反之，若票據債務人以自己與執票人間所存
      抗辯之事由對抗執票人，依票據法第13條規定觀之，固非
      法所不許，惟應由其就該抗辯事由舉證證明（最高法院97
      年度臺簡上字第12號、98年度臺簡上字第17號、97年度臺
      簡抗字第18號裁判要旨參照）。查原告不否認簽發系爭本
      票，而被告乃系爭本票之受款人，兩造係屬直接前後手關
      係，是以，原告就票據原因關係存否之抗辯事由，應先負
      舉證責任。
    2.查原告主張簽發系爭本票，係因被告先於94年9 月間脅迫
      其簽發連同附表2 所示本票共3 張本票，嗣後，被告再脅
      迫原告簽發系爭本票云云，然依原告傳訊證人吳南耀於本
      院證稱：被告曾找兄弟押過原告，是我在中和員山派出所
      報案的，當時我只負責報案，沒有在現場，不知處理員警
      姓名，是我朋友打電話給原告，看起來是有狀況，因為我
      公司在旁邊，所以打電話給我叫我報警等語（本院卷第94
      頁背面以下），惟前開證人所述均非在場親身見聞，僅係
      聽聞他人轉述而代為報案，報案後亦未到場處理，如何知
      悉附表2 所示本票係原告於當時簽發之本票，在場人為何
      ，是以，前揭證人所述尚難遽採為有利原告之認定。
    3.復按支票固為無因證券，票據債務人不得以自己與發票人
      或執票人前手間所存在之抗辯事由，對抗執票人。然發票
      人非不得以自己與執票人間所存之抗辯事由對抗執票人，
      此觀票據法第13條本文之反面解釋自明。又如發票人一旦
      提出其基礎原因關係不存在之對人抗辯，執票人自應就該
      基礎原因關係存在之積極事實，負舉證責任（最高法院87
      年度臺上字第1601號判決要旨參照）。反觀，被告抗辯票
      據原因關係係因原告經營之勤鑫公司對被告經營之辰曜公
      司負有1738萬7228元之債務，原告與勤鑫公司共同簽發如
      附表2 所示之本票，嗣因原告還款困難，請求被告免除部
      分債務，並提出願以每月還款3 萬5 千元之分期清償債務
      方式，被告允其所請，原告遂與勤鑫公司共同簽發自97年
      10月30日起至106 年5 月30日止，到期日為每月30日，票
      面金額3 萬5 千元之本票104 紙及票面金額6 千元之本票
      1 紙，共計105 紙本票（票面金額共計364 萬6 千元）交
      予被告收執以作為清償債務之憑證與擔保，詎原告自97年
      11月30日起陸續償還16期共計56萬元，被告亦就原告按期
      償還部分返還部分本票，原告尚餘308 萬6 千元（共計89
      張本票）之債務未清償，茲因原告未遵期清償，違反承諾
      ，故被告要求一次償還全部債務，並受讓辰曜公司對原告
      之債權，於原告簽發系爭本票時，當場將債權讓與之情通
      知原告知悉，原告始同意簽發系爭本票予被告等語，業據
      被告提出附表2 本票正本、前揭89張票面金額共計308 萬
      6 千元之本票正本為佐，並經本院當庭勘驗屬實，製有勘
      驗筆錄在卷可按（本院卷第93頁背面、114 頁），而原告
      亦不否認前揭附表2 及被證1 所示本票確係其簽發，並於
      起訴狀中自認除附表2 本票外尚有簽發票面金額510 萬元
      之本票，3 張本票金額合計即為被告所述之1738萬7228元
      ，而原告無法舉證此3 張本票係受脅迫而簽發，已見前述
      ，同未舉證證明被證1 所示本票亦受到脅迫所簽發，另參
      以證人吳南耀於本院審理時證稱：我知道兩造彼此的公司
      有糾紛，我曾陪同原告去協調過一次，但細節我忘了，好
      像是原告公司向銀行借款，銀行向被告公司追償等語（本
      院卷第97頁背面至98頁），益徵被告前揭抗辯非虛，足證
      原告經營之公司與被告經營之辰曜公司間確有債權債務關
      係存在甚明。
    4.雖原告主張附表2 本票及被告提出之被證1 所示89張本票
      ，係其以勤鑫公司法定代理人名義簽發，並非與勤鑫公司
      共同簽發云云，然觀之勤鑫公司早於79年4 月3 日廢止登
      記，公司地址亦非登記本票所載之臺北市○○○路○ 段57
      號9 樓之14，此有公司基本資料查詢單在卷可按（本院卷
      第89頁），顯見原告於94年11月11日簽發附表二所示本票
      以及被證1 所示89張本票時，勤鑫公司乃屬廢止登記公司
      ，原告焉可能以廢止登記公司法定代理人名義簽發前揭本
      票，何況被告亦不可能接受業已廢止登記公司作為唯一發
      票人，乃不利於將來之求償，斟酌附表2 及被證1 所示之
      本票，均僅有原告個人親自簽名、捺個人指印或個人印章
      ，並無公司印文或打印，益徵原告確有以個人與勤鑫公司
      共同簽發前揭本票之意，方可擔保前揭本票債務之清償，
      故辰曜公司對於前揭本票共同發票人即原告自有票據債權
      請求權存在。
    5.至原告主張被告1 所示89張本票均未記載發票日期，係屬
      無效票據云云，然查被告並非以執有前揭89張本票向原告
      行使票據權利，僅係以之證明兩造確有債權債務關係存在
      ，因此，縱然前揭本票記載不符票據法第120 條之本票應
      記載事項，亦無從憑此推論兩造無債權債務關係存在。復
      衡之被告經營之辰曜公司亦於97年10月28日廢止登記，此
      有公司及分公司基本資料查詢單在卷可稽（本院卷第88頁
      ），是以，被告於99年8 月3 日與原告商討債務時，為免
      無從受償，受讓辰曜公司對原告之票據債權請求權，並當
      場通知原告，再經原告同意簽發系爭本票以為償還，並未
      悖於常情。
    6.基上各節交互參照，被告就系爭本票之票據原因關係已盡
      舉證之責，堪信為真實，從而，原告主張兩造間無債權債
      務關係云云，無法遽採。
五、從而，本件原告主張係受脅迫簽發系爭本票以及系爭本票之
    票據原因債權不存在，聲明確認被告就系爭本票之本票債權
    不存在，為無理由，應予駁回。
六、本件判決基礎已臻明確，兩造其餘之攻擊防禦方法及訴訟資
    料經本院斟酌後，核與判決不生影響，無一一論述之必要，
    併予敘明。
七、據上論結，原告之訴為無理由，依民事訴訟法第78條判決如
    主文。
中    華    民    國   100    年    10    月    7     日
                  民事第二庭  法  官  黃欣怡
以上正本證明與原本無異。
如對本判決上訴，應於判決送達後20日內向本院提出上訴狀，若
委任律師提起上訴者，應一併繳納上訴審裁判費，否則本院得不
命補正逕行駁回上訴。
中    華    民    國   100    年    10    月    14    日
                              書記官  游意婷
附表：
┌───┬─────┬──────┬─────┬─────┬─────┬─────┐
│票據  │發票日    │  到期日    │發票人欄記│受款人    │票面金額  │票據號碼  │
│種類  │          │            │載        │          │（新臺幣）│          │
├───┼─────┼──────┼─────┼─────┼─────┼─────┤
│本票  │99年8月3日│99年8月3日  │彭叔暉    │賴調燦    │308萬6千元│          │
│      │          │            │          │          │          │          │
└───┴─────┴──────┴─────┴─────┴─────┴─────┘
附表2：
┌───┬──────┬─────┬─────┬─────┬─────┬─────┐
│票據  │  發票日    │到期日    │發票人欄記│受款人    │票面金額  │票據號碼  │
│種類  │            │          │載        │          │（新臺幣）│          │
├───┼──────┼─────┼─────┼─────┼─────┼─────┤
│本票  │94年11月11日│95年5 月30│勤鑫公司  │辰曜公司  │460萬元   │TH0000000 │
│      │            │日        │彭叔暉    │          │          │號        │
│      ├──────┼─────┼─────┼─────┼─────┼─────┤
│      │94年11月11日│95年4 月30│同上      │同上      │768 萬7228│TH0000000 │
│      │            │日        │          │          │元        │          │
└───┴──────┴─────┴─────┴─────┴─────┴─────┘